ACORDAO-COMPLETO-2585305

ACÓRDÃO 3138/2023 ATA 11/2023 - PRIMEIRA CÂMARA

VISTA, relatada e discutida esta tomada de contas especial, instaurada pelo Fundo Nacional de Desenvolvimento da Educação em razão de omissão no dever de prestar contas de recursos repassados ao Município de Presidente Dutra/MA,
ACORDAM os ministros do Tribunal de Contas da União, reunidos em sessão da 1ª Câmara, ante as razões expostas pelo Relator e com fundamento nos arts. 1º, inciso I, 16, inciso III,  19, 23, inciso III, 26, 28, inciso II, e 57 da Lei 8.443/1992 c/c os arts. 214, inciso III, alíneas "a" e "b", e 215 a 217 do Regimento Interno, em: 
9.1. rejeitar as alegações de defesa apresentadas por Juran Carvalho de Souza;
9.2. julgar irregulares suas contas, condenando-o ao recolhimento aos cofres do Fundo Nacional de Desenvolvimento da Educação da importância de R$ 193.571,20 (cento e noventa e três mil, quinhentos e setenta e um reais e vinte centavos) , atualizada monetariamente e acrescida de juros de mora desde 16/6/2017 até a data de pagamento;
9.3. aplicar-lhe multa no valor de R$ 26.000,00 (vinte e seis mil reais) , a ser recolhida aos cofres do Tesouro Nacional, com atualização monetária, calculada da data deste acórdão até a data do pagamento, se este for efetuado após o vencimento do prazo abaixo estipulado;
9.4. fixar prazo de 15 (quinze) dias, a contar da notificação, para comprovação, perante o Tribunal, do recolhimento da dívida acima imputada;
9.5. autorizar a cobrança judicial da dívida, caso não atendida a notificação;
9.6. autorizar o pagamento da dívida em até 36 (trinta e seis) prestações mensais consecutivas, caso venha a ser solicitado pelo responsável antes do envio do processo para cobrança judicial; 
9.7. fixar o vencimento da primeira parcela em 15 (quinze) dias, a contar do recebimento da notificação, e o das demais a cada 30 (trinta) dias, com incidência dos respectivos encargos legais sobre o valor de cada parcela; 
9.8. alertar o responsável de que a inadimplência de qualquer parcela acarretará vencimento antecipado do saldo devedor;
9.9. informar o conteúdo desta decisão à Procuradoria da República no Maranhão, para as providências cabíveis.

Tomada de contas especial instaurada em razão de omissão no dever de prestar contas de recursos repassados à conta do Programa de Educação Infantil - Novos Estabelecimentos.

Primeira Câmara

Município de Presidente Dutra/MA.

3. Responsável: Juran Carvalho de Souza (XXX.528.093-XX).
3.1. Interessado: Fundo Nacional de Desenvolvimento da Educação (00.378.257/0001-81).

13.1. Ministros presentes: Walton Alencar Rodrigues (Presidente), Jorge Oliveira e Jhonatan de Jesus (Relator).
13.2. Ministro-Substituto convocado: Augusto Sherman Cavalcanti.
13.3. Ministro-Substituto presente: Weder de Oliveira.

JHONATAN DE JESUS

Adoto como parte inicial do relatório a instrução da extinta Secretaria de Controle Externo de Tomada de Contas Especial, que contou com a anuência de seu corpo dirigente (peças 39-41) :
"INTRODUÇÃO
1.	Cuidam os autos de tomada de contas especial instaurada pelo Fundo Nacional de Desenvolvimento da Educação em desfavor de Juran Carvalho de Souza, Ex-Prefeito Municipal de Presidente Dutra/MA (gestões 2013/2016 e 2017/2020) , em razão da omissão no dever de prestar contas dos recursos recebidos mediante o Programa Educação Infantil - Novos Estabelecimentos no exercício de 2017.
HISTÓRICO
2.	Em 25/6/2020, com fundamento na IN/TCU 71/2012, alterada pela IN/TCU 76/2016 e DN/TCU 155/2016, o dirigente do Fundo Nacional de Desenvolvimento da Educação autorizou a instauração da tomada de contas especial (peça 1) . O processo foi registrado no sistema e-TCE com o número 1850/2020.
3. Os recursos repassados pelo FNDE ao município de Presidente Dutra/MA, no âmbito do programa Educação Infantil - Novos Estabelecimentos - exercício 2017, totalizaram R$ 193.571,20 (peça 3) .
4.	O fundamento para a instauração da Tomada de Contas Especial, conforme consignado na matriz de responsabilização elaborada pelo tomador de contas à peça 9, foi a constatação da seguinte irregularidade: 
'Não comprovação da boa e regular aplicação dos recursos federais repassados à Prefeitura Municipal de Presidente Dutra - MA, em face da omissão no dever de prestar contas dos valores transferidos no exercício de 2017, no âmbito do Programa de Educação Infantil - Novos Estabelecimentos, cujo prazo encerrou-se em 22/03/2019.'
5.	O responsável arrolado na fase interna foi devidamente comunicado, conforme peças 6-7, e, diante da ausência de justificativas para elidir a irregularidade e da não devolução dos recursos, instaurou-se a devida tomada de contas especial.
6.	No relatório de TCE (peça 10) , o tomador de contas concluiu que o prejuízo importava no valor original de R$ 193.571,20, imputando responsabilidade ao Sr. Juran Carvalho de Souza, Prefeito Municipal de Presidente Dutra/MA no período de 1/1/2013 até 31/12/2020, na condição de gestor dos recursos e responsável pela prestação de contas.
7.	Em 11/8/2020, a Controladoria-Geral da União emitiu o relatório de auditoria (peça 14) , em concordância com o relatório do tomador de contas. O certificado de auditoria e o parecer do dirigente do órgão de controle interno concluíram pela irregularidade das presentes contas (peças 15 e 16) .
8.	Em 2/9/2020, o Ministro responsável pela área atestou haver tomado conhecimento das conclusões contidas no relatório e certificado de auditoria, bem como do parecer conclusivo do dirigente do órgão de controle interno, manifestando-se pela irregularidade das contas, e determinou o encaminhamento do processo ao Tribunal de Contas da União (peça 17) .
9.	Na instrução inicial (peça 22) , analisando-se os documentos nos autos, concluiu-se pela necessidade de citação e audiência do responsável para as seguintes irregularidades: 
9.1. Irregularidade 1: não comprovação da boa e regular aplicação dos recursos federais repassados ao município de Presidente Dutra - MA, em face da omissão no dever de prestar contas dos valores transferidos no exercício de 2017, no âmbito do Programa de Educação Infantil - Novos Estabelecimentos, cujo prazo encerrou-se em 22/03/2019.
9.1.1. Evidências da irregularidade: documentos técnicos presentes nas peças 5, 6 e 7.
9.1.2. Normas infringidas: art. 37, caput, c/c o art. 70, parágrafo único, da Constituição da República Federativa do Brasil; art. 93, do Decreto-lei 200/1967; art. 66 do Decreto 93.872/1986; Resolução/CD/FNDE nº 15, de 16 de maio de 2013.
9.2. Débito relacionado ao responsável Juran Carvalho de Souza:
	Data de ocorrência
	Valor histórico (R$) 

	16/6/2017
	193.571,20

9.2.1. Cofre credor: Fundo Nacional de Desenvolvimento da Educação.
9.2.2. Responsável: Juran Carvalho de Souza.
9.2.2.1. Conduta: não demonstrar a boa e regular aplicação dos recursos federais recebidos e geridos no âmbito do Programa de Educação Infantil - Novos Estabelecimentos, no exercício de 2017, em face da omissão na prestação de contas, cujo prazo encerrou-se em 22/03/2019.
9.2.2.2. Nexo de causalidade: a conduta descrita impediu o estabelecimento do nexo causal entre as possíveis despesas efetuadas com os recursos recebidos, no âmbito do instrumento em questão, no exercício de 2017.
9.2.2.3. Culpabilidade: não há excludentes de ilicitude, de culpabilidade e de punibilidade; é razoável supor que o responsável tinha consciência da ilicitude de sua conduta; era exigível conduta diversa da praticada, qual seja, desincumbir-se do seu dever por meio da apresentação da prestação de contas no prazo e forma devidos. 
10.	 Encaminhamento: citação.
10.1. Irregularidade 2: não cumprimento do prazo originalmente estipulado para prestação de contas do Programa Educação Infantil - Novos Estabelecimentos, cujo prazo encerrou-se em 22/3/2019.
10.1.1. Evidências da irregularidade: documentos técnicos presentes nas peças 5, 6 e 7.
10.1.2. Normas infringidas: art. 37, caput, c/c o art. 70, parágrafo único, da Constituição da República Federativa do Brasil; art. 93, do Decreto-lei 200/1967; art. 66, do Decreto 93.872/1986; Resolução/CD/FNDE nº 15, de 16 de maio de 2013.
10.1.3. Responsável: Juran Carvalho de Souza.
10.1.3.1. Conduta: descumprir o prazo originalmente estipulado para prestação de contas dos recursos federais recebidos à conta do instrumento em questão, o qual se encerrou em 22/3/2019.
10.1.3.2. Nexo de causalidade: a conduta descrita impediu o estabelecimento do nexo causal entre as possíveis despesas efetuadas com os recursos recebidos, no âmbito do instrumento em questão, no exercício de 2017.
10.1.3.3. Culpabilidade: não há excludentes de ilicitude, de culpabilidade e de punibilidade; é razoável supor que o responsável tinha consciência da ilicitude de sua conduta; era exigível conduta diversa da praticada, qual seja, desincumbir-se do seu dever por meio da apresentação da prestação de contas no prazo e forma devidos. 
11.	 Encaminhamento: audiência.
12.	 Em cumprimento ao pronunciamento da unidade (peça 24) , foram efetuadas a citação e a audiência do responsável, nos moldes adiante:
a) Juran Carvalho de Souza:
Comunicação: Ofício 34625/2021 - Seproc (peça 26) 
Data da Expedição: 3/8/2021
Data da Ciência: não houve (Mudou-se) (peça 27) 
Observação: Ofício enviado para o endereço do responsável, conforme pesquisa na base de dados no sistema da Receita Federal, custodiada pelo TCU (peça 25) .	
Comunicação: Ofício 60216/2021 - Seproc (peça 29) 
Data da Expedição: 29/10/2021
Data da Ciência: 10/11/2021 (peça 30) 
Nome Recebedor: Genilda A. Mendes
Observação: Ofício enviado para o endereço do responsável, conforme pesquisa na base de dados no sistema do Renach, custodiada pelo TCU (peça 28) .
Fim do prazo para a defesa: 25/11/2021	
13.	 Conforme Despacho de Conclusão das Comunicações Processuais (peça 36) , as providências inerentes às comunicações processuais foram concluídas. 
14. Transcorrido o prazo regimental, o responsável Juran Carvalho de Souza apresentou defesa, que será analisada na seção Exame Técnico.
ANÁLISE DOS PRESSUPOSTOS DE PROCEDIBILIDADE DA IN/TCU 71/2012.
Avaliação da Ocorrência de Prescrição
15.	 Em relação à prescrição, o Supremo Tribunal Federal - STF, no Recurso Extraordinário - RE 636.886, fixou a tese, com repercussão geral reconhecida, de que 'é prescritível a pretensão de ressarcimento ao erário fundada em decisão de Tribunal de Contas' (Tema 899) . Posteriormente, o próprio TCU regulamentou o assunto por meio da Resolução TCU 344, de 11/10/2022, publicada em 21/10/2022, à luz do disposto na Lei 9.873/1999, estabelecendo que 'prescrevem em cinco anos as pretensões punitiva e de ressarcimento' nos processos de controle externo, conforme o art. 2º, da referida norma.
16.	 Quanto ao termo inicial da contagem do prazo prescricional, o art. 4º prevê o seguinte:
'Art. 4° O prazo de prescrição será contado:
I - da data em que as contas deveriam ter sido prestadas, no caso de omissão de prestação de contas;
II - da data da apresentação da prestação de contas ao órgão competente para a sua análise inicial;
III - do recebimento da denúncia ou da representação pelo Tribunal ou pelos órgãos de controle interno, quanto às apurações decorrentes de processos dessa natureza;
IV - da data do conhecimento da irregularidade ou do dano, quando constatados em fiscalização realizada pelo Tribunal, pelos órgãos de controle interno ou pelo próprio órgão ou entidade da Administração Pública onde ocorrer a irregularidade;
V - do dia em que tiver cessado a permanência ou a continuidade, no caso de irregularidade permanente ou continuada.
17.	No que se refere às causas de interrupção da prescrição, o art. 5º dispõe:
Art. 5º A prescrição se interrompe:
I - pela notificação, oitiva, citação ou audiência do responsável, inclusive por edital;
II - por qualquer ato inequívoco de apuração do fato;
III - por qualquer ato inequívoco de tentativa de solução conciliatória;
IV - pela decisão condenatória recorrível.
§ 1° A prescrição pode se interromper mais de uma vez por causas distintas ou por uma mesma causa desde que, por sua natureza, seja repetível no curso do processo.
§ 2° Interrompida a prescrição, começa a correr novo prazo a partir do ato interruptivo.
§ 3º Não interrompem a prescrição o pedido e concessão de vista dos autos, emissão de certidões, prestação de informações, juntada de procuração ou subestabelecimento e outros atos de instrução processual de mero seguimento do curso das apurações.'
18.	 No caso concreto, o termo inicial da contagem do prazo prescricional ocorreu em 22/3/2019, data em que a prestação de contas deveria ter sido apresentada (art. 4°, inciso I) .
19.	 Ademais, verificam-se, nos presentes autos, os seguintes eventos processuais interruptivos da prescrição, ocorridos tanto na fase interna, quanto na fase externa desta TCE:
19.1. fase interna:
a)	Informação nº 325/2020 de 7/2/2020 (peça 5) ;
b)	Termo de Instauração de TCE nº 197/2020 de 25/6/2020 (peça 1) ;
c)	Relatório de TCE nº 207/2020 de 10/7/2020 (peça 10) ;
d)	Relatório de Auditoria e-TCE n° 1850/2020 de 11/8/2020 (peça 14) .
19.2. fase externa:
a) Processo autuado no TCU em 9/9/2020 (capa do processo) ;
b) Instrução técnica SECEX/TCE de 23/6/2021 (peça 22) ;
c) Ofício 60216/2021 - Seproc de 29/10/2021 com ciência em 10/11/2021 (peça 30) .
20. Ao se analisar o termo inicial da contagem do prazo de prescrição, bem como a sequência de eventos processuais indicados no item anterior, os quais têm o condão de interromper a fluência do prazo prescricional, nos termos do art. 5º da Resolução TCU n. 344/2022, conclui-se que não houve o transcurso do prazo de 5 (cinco) anos entre cada evento processual e o seguinte. Portanto, levando-se em consideração o entendimento do STF acima mencionado, bem como a vigente regulamentação do Tribunal, não ocorreu, nos autos, a prescrição da pretensão sancionatória e ressarcitória para o TCU.
Avaliação da Prescrição Intercorrente no Âmbito do Tribunal
21.	 A RESOLUÇÃO - TCU 344, de 11 de outubro de 2022, estabelece que:
'Art. 8º Incide a prescrição intercorrente se o processo ficar paralisado por mais de três anos, pendente de julgamento ou despacho, sem prejuízo da responsabilidade funcional decorrente da paralisação, se for o caso.
§ 1° A prescrição intercorrente interrompe-se por qualquer ato que evidencie o andamento regular do processo, excetuando-se pedido e concessão de vista dos autos, emissão de certidões, prestação de informações, juntada de procuração ou subestabelecimento e outros atos que não interfiram de modo relevante no curso das apurações.
§ 2° As causas suspensivas e interruptivas da prescrição principal também suspendem ou interrompem a prescrição intercorrente.'
22.	 Levando-se em consideração a vigente regulamentação do Tribunal, bem como os eventos processuais interruptivos da prescrição, relacionados no item 19 acima, conclui-se que não houve o transcurso do prazo de 3 (três) anos entre cada evento processual e o seguinte, e consequentemente não ocorreu a prescrição intercorrente.
Avaliação de Viabilidade do Exercício do Contraditório e Ampla Defesa
23.	 Verifica-se que não houve o transcurso de mais de dez anos desde o fato gerador sem que tenha havido a notificação do responsável pela autoridade administrativa federal competente (art. 6º, inciso II, c/c art. 19 da IN/TCU 71/2012, modificada pela IN/TCU 76/2016) , uma vez que o fato gerador da irregularidade sancionada ocorreu em 23/3/2019, haja vista que o vencimento do prazo para prestação de contas deu-se em 22/3/2019, e o responsável foi notificado pela autoridade administrativa conforme abaixo:
23.1. Juran Carvalho de Souza, por meio do ofício acostado à peça 6, recebido em 19/7/2019, conforme AR (peça 7) .
24.	 Consta, ainda, que o valor original do débito, cujo fato gerador ocorreu após 1/1/2017, era de R$ 193.571,20, portanto superior ao limite mínimo de R$ 100.000,00, na forma estabelecida pelos arts.6º, inciso I, e 19 da IN/TCU 71/2012, modificada pela IN/TCU 76/2016.
OUTROS PROCESSOS/DÉBITOS NOS SISTEMAS DO TCU COM OS MESMOS RESPONSÁVEIS
25. Informa-se que foram encontrados processos no Tribunal com o mesmo responsável:
	Responsável
	Processo

	Juran Carvalho de Souza
	Processo 012.758/2013-2 [REPR, encerrado, 'Representação referente a Comissão Permanente de Licitação do Município de Presidente Dutra- MA acerca do Pregão Presencial nº 018/2013 do tipo Presencial Menor Preço tendo por objeto a contratação de empresas para fornecimento de material escolar- didático -pedagógico e permanente. PEDIDO DE CAUTELAR']
Processo 005.865/2019-0 [TCE, aberto, 'TCE instaurada pelo (a) Fundo Nacional de Desenvolvimento da Educação em razão de Omissão no dever de prestar contas, para atendimento ao Programa Nacional de Apoio ao Transporte Escolar (Pnate) , exercício 2016, função EDUCACAO (nº da TCE no sistema: 1194/2018) ']

26.	 A tomada de contas especial está, assim, devidamente constituída e em condição de ser instruída.
EXAME TÉCNICO
Da defesa do responsável Juran Carvalho de Souza
27.	 O responsável apresentou defesa, que passa a ser analisada em seguida:
28.	 Argumento 1 (peça 32) :
28.1. O responsável suscita o trancamento da TCE, tendo em vista flagrante ilegitimidade para figurar como responsável, eis que não era e nunca foi o responsável pela execução do programa Educação Infantil - Novos Estabelecimentos - 2017, uma vez que não era Secretário de Educação nem ordenador de despesas. Ao dar início a sua gestão no município de Presidente Dutra /MA, o requerido, por meio do Decreto nº 038/2013, descentralizou seu poder, e nomeou Secretário e ordenador de despesa relativo à Educação em 2017, o Sr. Jurivaldo Carvalho de Souza, conforme cópia em anexo (peça 34) . Destarte, toda execução do programa, assim como as emissões de empenhos, liquidação e autorizações de pagamento e dever de prestar contas, era de responsabilidade do Secretário de Educação, que ficou no cargo até 31/12/2020. 
28.2. Para melhor compreensão do assunto, traz conceitos de ordenador de despesa e delegação de competência da doutrina. Segundo apresentado, a atribuição da função de ordenador de despesas é conferida à autoridade responsável pela emissão de empenho, autorização de pagamento, suprimento ou dispêndio de recursos públicos, ou seja, a competência do ordenador de despesa é estritamente de execução orçamentária de despesa e de responsabilidade / gerência dos recursos públicos, submetendo-se a processo de tomada de contas, para fins de julgamento perante o Tribunal de Contas, detendo o ordenador de despesas derivado competências do ordenador de despesa originário. 
28.3. Cita a parte o artigo 84 do Decreto Lei 200/67, esclarecendo que se o ordenador derivado ultrapassar os limites das ordens recebidas ou praticar desvio ou qualquer irregularidade causadora de prejuízo ao erário, será diretamente responsabilizado pelo ato praticado. Com efeito, o instituto da delegação de poderes no Decreto-Lei 200/67, nos artigos 11 e 12, é instrumento de descentralização administrativa capaz de proporcionar maior celeridade e eficácia às decisões, uma vez que o ordenador de despesa derivado está mais próximo dos atos e fatos que é preciso decidir. Lembra que o ato de delegação indicará com precisão a autoridade delegante, a autoridade delegada e as atribuições objeto de delegação, aplicando-se o dispositivo aos Estados e Municípios. 
28.4. Enaltece o requerente a lição dos Professores J. Teixeira Machado Jr. e Heraldo da Costa Reis, nos comentários ao art. 58 da Lei n. 4.320/64, alegando que, no momento que delegou competência para o Secretário de Educação, sendo este ordenador de despesa junto aos bancos, TCE, TCU e demais órgãos de controle, repassou o acompanhamento minucioso dos programas conveniados pelo FNDE, consequentemente o dever de gerir e prestar contas dos recursos. Não sendo do Prefeito o dever de responder por qualquer falha na execução do programa e tampouco eventual omissão no dever de prestar contas, é inadmissível que responda por atos para os quais não concorreu, não ordenou e nem deu causa. 
28.5. Segundo expõe, as alegadas irregularidades não dizem respeito às atribuições do Prefeito, mas ao Secretário de Educação, consoante raciocínio de Conselheiro do TCE-SC que argumenta (...) quem tem de aferir a legalidade do ato administrativo ou dos pressupostos formais para regular realização da despesa pública, são aqueles agentes aos quais, por lei ou regulamento, são confiadas atribuições específicas para arrecadar ou realizar a despesa. (...) A situação restará corroborada com a documentação acostada na prestação de contas, conforme apresenta, onde se verificará que todos os procedimentos de execução, notas de empenho, liquidação e pagamento foram realizados pelo Secretário de Educação, sem qualquer participação do Prefeito. 
28.6. Menciona o requerente, por último, precedentes deste Tribunal no sentido de afastar a responsabilização do Prefeito, comprovada a delegação da responsabilidade, como no Acórdão 4460/2014-TCU-Segunda Câmara e Acórdão 1372/2015-TCU-Plenário. Destarte, diante da comprovação de que não era responsável pela gestão do programa, pede sua exclusão da demanda, e arquivamento da TCE sem julgamento do mérito, nos moldes art. 212 do RITCU, devendo ser incluído no polo passivo o Secretário de Educação e ordenador de despesas em 2017, Sr. Jurivaldo Carvalho de Souza. Por fim, pede a intimação do advogado quando do julgamento da TCE, a fim de apresentar sustentação oral.
29.	Análise dos argumentos: 
29.1. O dever de prestar de contas é pessoal, cabendo ao responsável a obrigação de certificar-se de seu cumprimento, mesmo na hipótese de ter delegado a tarefa a outrem. Eventual delegação de tarefas acessórias ao dever de prestar contas não abrange a responsabilidade pela prestação de contas, que, por princípio, é indelegável. (Acórdão 475/2022-TCU-Segunda Câmara | Relator: AUGUSTO NARDES) .
29.2. O instituto da delegação é uma manifestação da relação hierárquica que transfere atribuições ao agente delegado, mas não exime o autor da delegação do dever de acompanhar os atos praticados. Isso porque as prerrogativas e os poderes do cargo, tais como a supervisão, não são conferidos em caráter pessoal ao agente público, mas sim para o bom desempenho de seu papel institucional.
29.3. Além do mais, o entendimento majoritário desta Corte é no sentido de que 'o instrumento da delegação de competência não retira a responsabilidade de quem delega' (Acórdão 476/2008-TCU-Plenário, Acórdão 296/2011-TCU-Segunda Câmara e Acórdão 894/2009-TCU-Primeira Câmara) . Logo, nos casos dos prefeitos municipais, a regra geral adotada por este Tribunal é a de responsabilização pessoal do prefeito, pois ainda que a execução dos recursos seja conduzida por auxiliares vinculados ao gabinete do chefe do executivo municipal, a condição de agente político não afasta a responsabilidade do prefeito, que pode responder por culpa in vigilando (Acórdão 3161/2016-TCU-Plenário) .
29.4. No entanto, exceção que vem sendo admitida pela jurisprudência recente do TCU refere-se à possibilidade de afastamento da responsabilidade do prefeito pela utilização dos recursos transferidos na hipótese de os atos de gestão do convênio terem sido praticados por secretário municipal, conforme competência específica prevista em lei municipal, de acordo com o que se observa nos julgados a seguir:
'A comprovação de que os atos de gestão do convênio foram praticados por secretário municipal, conforme competência prevista em lei municipal, afasta a responsabilidade do prefeito pela utilização dos recursos transferidos, mesmo que, na condição de agente político, figure como signatário do ajuste.' (Acórdão 563/2019-TCU-Segunda Câmara, Revisor: Ministro-Substituto Weder de Oliveira, grifos acrescidos) .
'A comprovação de que todos os atos de gestão e controle do convênio foram praticados por secretário municipal, conforme delegação de competência prevista em lei municipal, afasta a responsabilidade do prefeito pela utilização dos recursos transferidos, mesmo que, na condição de agente político, figure como signatário do ajuste.' (Acórdão 7304/2013-TCU-Primeira Câmara, Relator: Ministro-Substituto Augusto Sherman, grifos acrescidos) .
29.5. Especificamente no que tange aos fundamentos do primeiro e mais recente acórdão mencionado no item anterior, cabe destacar um excerto do Voto Revisor do Ministro-Substituto Weder de Oliveira no qual ele esclarece a posição vencedora naquele julgamento, no sentido de que não haveria propriamente uma delegação de competência, mas sim uma atribuição legislativa de competência aos secretários municipais por meio de uma disposição expressa por meio de uma lei municipal:
' (...) . O gestor, a quem a legislação e a jurisprudência desta Corte de Contas atribuem responsabilidade pela comprovação da boa e regular aplicação dos recursos federais, não se confunde, necessariamente, com o chefe do executivo, mas se refere àquele que detém a competência legal para administrar e gerir os recursos.
Assim, no caso concreto, considero que a competência para gerir o convênio e a responsabilidade pelos recursos repassados recaem sobre a então titular da Secretaria de Desenvolvimento Social de Caucaia, Lúcia Macedo Sales, ante expressa disposição legislativa nesse sentido e os diversos documentos juntados aos autos.'
29.6. Portanto, não merece ser acatada a alegação de que teria restado caracterizada a ilegitimidade passiva do responsável em função de ter havido delegação de competência pelo ex-prefeito ao Secretário Municipal de Educação, o que não foi determinado por disposição alguma de lei municipal específica, mas, sim, por decreto municipal. Assim, não merece guarida a alegação do responsável de simplesmente transferir a terceiros o dever que lhe recaía na condição de dirigente máximo do ente municipal.
29.7. Nos autos, verifica-se que a parte anexou Decreto Municipal, o qual traz competências de Secretários, dentre eles, as do Secretário Municipal de Educação, que seriam: a. Emissão de notas de empenho; b. Concessão de adiantamento; c. Representação do Município em contratos, convênios, acordos, ajustes e instrumentos similares; d. Homologação de resultado de licitação, bem como a sua dispensa e inexigibilidade, e. Emissão de ordem bancária ou outros documentos de autorização de pagamento de despesa da Secretaria de Educação em conjunto com o Secretário Municipal de Administração; e f. Emissão de outros documentos que gerem receita e despesa da Secretaria Municipal de Educação/Fundeb.
30.	 Da análise procedida acima, veja-se que, dentre o rol de atribuições conferidas ao secretário de educação, não consta a apresentação da prestação de contas aos órgãos repassadores, que é dever constitucional daquele que utilize, arrecade, guarde, gerencie ou administre dinheiros, bens e valores públicos ou pelos quais a União responda (art. 70, parágrafo único, da Constituição Federal) . Assim, os argumentos de defesa não merecem ser acolhidos. 
31.	 Observe-se que, além de se omitir na prestação de contas, e não apresentar os documentos comprobatórios da execução do programa Educação Infantil - Novos Estabelecimentos - exercício 2017, conforme consulta ao sistema SIGPC em 01/12/2022, não se verificando recibo do envio (peça 38) , o responsável não justificou o descumprimento do prazo fixado para o envio dos documentos, que deveria ter ocorrido em 23/3/2009, razão pela qual foi ouvido em audiência. 
32.	 Deste modo, não há elementos para que se possa efetivamente aferir e reconhecer a ocorrência de boa-fé na conduta de Juran Carvalho de Souza, podendo este Tribunal, desde logo, proferir o julgamento de mérito pela irregularidade das contas, conforme os termos dos §§ 2º e 6º do art. 202 do Regimento Interno do TCU, condenando o responsável ao débito apurado e aplicando-lhe a multa prevista no art. 57, da Lei 8.443/1992. 
Cumulatividade de multas 
33.	 Quanto à possibilidade de aplicação cumulativa das multas dos arts.57 e 58, inciso I, da Lei 8.443/1992, ainda que seja adequada a realização de citação e audiência do responsável, por força do disposto no art. 209, § 4º, do Regimento Interno do TCU, o Tribunal reconhece que existe relação de subordinação entre as condutas de 'não comprovação da aplicação dos recursos' e de 'omissão na prestação de contas', sendo a primeira consequência da segunda, o que enseja, na verificação das duas irregularidades, a aplicação da multa do art. 57, com o afastamento da multa do art. 58, inciso I, em atenção ao princípio da absorção (Acórdão 9579/2015-TCU-Segunda Câmara, Relator Vital do Rêgo; Acórdão 2469/2019-TCU-Primeira Câmara, Relator Augusto Sherman) .
34. Conforme leciona Cezar Bitencourt (Tratado de Direito Penal: parte geral - 8ª Edição - São Paulo: Saraiva, 2003. Pg. 565) , na absorção, ' (...) a pena do delito mais grave absorve a pena do delito menos grave, que deve ser desprezada'. No caso concreto, a 'omissão no dever de prestar contas', embora seja uma irregularidade autônoma, funciona como fase ou meio para a consecução da 'não comprovação da aplicação dos recursos', havendo clara relação de interdependência entre essas condutas. Dessa forma, recaindo as duas ocorrências num mesmo gestor, deve prevalecer a pena do delito mais grave, qual seja, a multa do art. 57, da Lei 8.443/1992.
Dolo ou Erro Grosseiro no TCU (art. 28 da LINDB) 
35.	 Cumpre avaliar, por fim, a caracterização do dolo ou erro grosseiro, no caso concreto, tendo em vista a diretriz constante do art. 28 do Decreto-lei 4.657/1942 (Lei de Introdução à Normas do Direito Brasileiro - LINDB) acerca da responsabilização de agentes públicos no âmbito da atividade controladora do Estado. Desde a entrada em vigor da Lei 13.655/2018 (que inseriu os artigos 20 ao 30 ao texto da LINDB) , essa análise vem sendo incorporada cada vez mais aos acórdãos do TCU, com vistas a aprimorar a individualização das condutas e robustecer as decisões que aplicam sanções aos responsáveis. 
36.	 Acerca da jurisprudência que vem se firmado sobre o tema, as decisões até o momento proferidas parecem se inclinar majoritariamente para a equiparação conceitual do 'erro grosseiro' à 'culpa grave'. Para fins do exercício do poder sancionatório do TCU, tem-se considerado como erro grosseiro o que resulta de grave inobservância do dever de cuidado e zelo com a coisa pública (Acórdão 2391/2018-TCU-Plenário, Relator: Benjamin Zymler, Acórdão 2924/2018-TCU-Plenário, Relator: José Mucio Monteiro, Acórdão 11762/2018-TCU-Segunda Câmara, Relator: Marcos Bemquerer, e Acórdãos 957/2019, 1.264/2019 e 1.689/2019, todos do Plenário, Relator Augusto Nardes) . 
37. Quanto ao alcance da expressão 'erro grosseiro', o Ministro Antônio Anastasia defende que o correto seria considerar 'o erro grosseiro como culpa grave, mas mantendo o referencial do homem médio' (Acórdão 2012/2022-TCU-Segunda Câmara) . Desse modo, incorre em erro grosseiro o gestor que falha gravemente nas circunstâncias em que não falharia aquele que emprega um nível de diligência normal no desempenho de suas funções, considerando os obstáculos e dificuldades reais que se apresentavam à época da prática do ato impugnado (art. 22 da LINDB) . 
38.	 No caso em tela, as irregularidades consistentes configuram violação não só às regras legais como a previsão constitucional de prestar contas (art. 37, caput, c/c o art. 70, parágrafo único, da Constituição da República Federativa do Brasil; art. 93, do Decreto-lei 200/1967; art. 66 do Decreto 93.872/1986; Resolução/CD/FNDE nº 15, de 16 de maio de 2013) , mas também a princípios basilares da administração pública (princípio da legalidade, eficiência e moralidade) . Depreende-se, portanto, que a conduta do responsável se distanciou daquela que seria esperada de um administrador médio, a revelar grave inobservância no dever de cuidado no trato com a coisa pública, num claro exemplo de erro grosseiro a que alude o art. 28 da LINDB (Acórdão 1689/2019-TCU-Plenário, Relator Min. Augusto Nardes; Acórdão 2924/2018-TCU-Plenário, Relator Min. José Mucio Monteiro; Acórdão 2391/2018-TCU-Plenário, Relator Min. Benjamin Zymler) . 
CONCLUSÃO
39.	 Em face da análise promovida na seção 'Exame Técnico', propõe-se rejeitar as alegações de defesa de Juran Carvalho de Souza, uma vez que não foram suficientes para sanar as irregularidades a ele atribuídas e nem afastar o débito apurado. Ademais, inexistem nos autos elementos que demonstrem a boa-fé do responsável ou a ocorrência de outras excludentes de culpabilidade.
40. Verifica-se também que não houve a prescrição da pretensão punitiva, conforme análise já realizada.
41.	 Tendo em vista que não constam dos autos elementos que permitam reconhecer a boa-fé do responsável, sugere-se que as suas contas sejam julgadas irregulares, nos termos do art. 202, § 6º, do Regimento Interno do TCU, com a imputação do débito atualizado monetariamente e acrescido de juros de mora, nos termos do art. 202, § 1º do Regimento Interno do TCU, descontado o valor eventualmente recolhido, com a aplicação da multa prevista no art. 57 da Lei 8.443/1992.
42.	 Por fim, como não houve elementos que pudessem modificar o entendimento acerca das irregularidades em apuração, mantém-se a matriz de responsabilização presente na peça 21.
PROPOSTA DE ENCAMINHAMENTO
43.	 Diante do exposto, submetemos os autos à consideração superior, propondo ao Tribunal:
a)	rejeitar as alegações de defesa e razões de justificativa apresentadas pelo responsável Juran Carvalho de Souza; 
b) julgar irregulares, nos termos dos arts. 1º, inciso I, 16, inciso III, alíneas a e c, da Lei 8.443/1992, c/c os arts. 19 e 23, inciso III, da mesma Lei, as contas do responsável Juran Carvalho de Souza, condenando-o ao pagamento da importância a seguir especificada, atualizada monetariamente e acrescida dos juros de mora, calculada a partir da data discriminada até a data da efetiva quitação do débito, fixando-lhe o prazo de quinze dias, para que comprove, perante o Tribunal, o recolhimento da referida quantia aos cofres do Fundo Nacional de Desenvolvimento da Educação, nos termos do art. 23, inciso III, alínea 'a', da citada lei, c/c o art. 214, inciso III, alínea 'a', do Regimento Interno do TCU.  
Débito relacionado ao responsável Juran Carvalho de Souza (CPF: XXX.528.093-XX) :
	Data de ocorrência
	Valor histórico (R$) 

	16/6/2017
	193.571,20

Valor atualizado do débito (com juros) em 1/12/2022: R$ 260.774,54.
c)	aplicar ao responsável Juran Carvalho de Souza, a multa prevista no art. 57 da Lei 8.443/1992 c/c o art. 267 do Regimento Interno do TCU, fixando-lhe o prazo de quinze dias, a contar da notificação, para que comprove, perante o Tribunal (art. 214, III, alínea 'a', do Regimento Interno do TCU) , o recolhimento da dívida aos cofres do Tesouro Nacional, atualizada monetariamente desde a data do acórdão que vier a ser proferido por este Tribunal até a data do efetivo recolhimento, se paga após o vencimento, na forma da legislação em vigor;
d) autorizar, desde logo, a cobrança judicial das dívidas, caso não atendida a notificação, na forma do disposto no art. 28, inciso II, da Lei 8.443/1992;
e)	autorizar a sustentação oral nos termos do art.168 do RITCU; 
f)	autorizar também, desde logo, se requerido, com fundamento no art. 26, da Lei 8.443, de 1992, c/c o art. 217, §1º do Regimento Interno do TCU, o parcelamento da (s) dívida (s) em até 36 parcelas, incidindo, sobre cada parcela, corrigida monetariamente, os correspondentes acréscimos legais, fixando-lhe o prazo de quinze dias, a contar do recebimento da notificação, para comprovar, perante o Tribunal, o recolhimento da primeira parcela, e de trinta dias, a contar da parcela anterior, para comprovar os recolhimentos das demais parcelas, devendo incidir, sobre cada valor mensal, atualizado monetariamente, os juros de mora devidos, no caso do débito, na forma prevista na legislação em vigor, alertando o responsável de que a falta de comprovação do recolhimento de qualquer parcela importará o vencimento antecipado do saldo devedor, nos termos do § 2º do art. 217 do Regimento Interno deste Tribunal; 
g)	enviar cópia do Acórdão a ser prolatado à Procuradoria da República no Estado do Maranhão, nos termos do § 3º do art. 16 da Lei 8.443/1992, c/c o § 7º do art. 209 do Regimento Interno do TCU, para adoção das medidas cabíveis; e
h)	enviar cópia do Acórdão que vier a ser proferido ao Fundo Nacional de Desenvolvimento da Educação e ao responsável, para ciência;
i)	informar à Procuradoria da República no Estado do Maranhão, ao Fundo Nacional de Desenvolvimento da Educação e ao responsável que a presente deliberação, acompanhada do Relatório e do Voto que a fundamenta, está disponível para a consulta no endereço www.tcu.gov.br/acordaos, além de esclarecer que, caso requerido, o TCU poderá fornecer sem custos as correspondentes cópias, de forma impressa; e
j)	informar à Procuradoria da República no Estado do Maranhão que, nos termos do parágrafo único do art. 62 da Resolução TCU 259/2014, os procuradores e membros do Ministério Público credenciados nesta Corte podem acessar os presentes autos de forma eletrônica e automática, ressalvados apenas os casos de eventuais peças classificadas como sigilosas, as quais requerem solicitação formal."
2.	O representante do Ministério Público junto ao TCU, Procurador Sergio Ricardo Costa Caribé, manifestando concordância com a proposta formulada pela unidade técnica, assim se manifestou (peça 43) :
"Trata-se de tomada de contas especial instaurada pelo Fundo Nacional de Desenvolvimento da Educação (FNDE) em razão da omissão no dever de prestar contas dos recursos repassados no exercício de 2017 à Prefeitura Municipal de Presidente Dutra/MA, à conta do Programa de Educação Infantil - Novos Estabelecimentos.
2.	O tomador de contas concluiu pela existência de débito no valor histórico de R$ 193.571,20, sob a responsabilidade do Sr. Juran Carvalho de Souza, prefeito entre 1º/1/2013 e 31/12/2020 (peça 10) .
3.	A unidade técnica procedeu à citação e à audiência do responsável, visto ter sido o gestor dos recursos e por ter expirado durante sua gestão o prazo fixado para a apresentação da prestação de contas, em 22/3/2019. A defesa apresentada foi objeto de análise na peça 39 e a Secex-TCE propõe sua rejeição, para julgar irregulares as contas do Sr. Juran Carvalho de Souza, condenando-o ao ressarcimento de débito e aplicando-lhe multa.
4.	De minha parte, manifesto anuência ao encaminhamento sugerido.
5.	O ex-prefeito apresenta alegações no sentido de sua ilegitimidade passiva nestes autos, visto ter delegado competência ao ocupante do cargo de Secretário de Educação para a gestão dos recursos.
6.	Como destacou a unidade técnica, a simples existência de ato de delegação não exime o responsável de assegurar a correta aplicação dos valores recebidos do FNDE, tampouco de apresentar a prestação de contas legalmente exigida. Além disso, o teor do Decreto nº 038/2013 (peça 34) , indicado pelo Sr. Juran Carvalho de Souza como instrumento que embasou a delegação de competência, não contempla a utilização dos recursos objeto do repasse em análise, restringindo-se a mencionar o Fundo Municipal de Desenvolvimento do Ensino Básico e Valorização do Magistério (Fundeb) e o Fundo Municipal de Educação (FME) como objeto de transferência das atividades delegadas.
7.	Ainda que se admitisse a extensão da delegação aos recursos do Programa Educação Infantil, a jurisprudência deste Tribunal é no sentido de que somente se transfere a responsabilidade aos titulares das secretarias municipais por meio de lei, de modo que o decreto não é admitido como suficiente para a adoção da medida. Nesse sentido é o Acórdão 10937/2021-TCU-Segunda Câmara, do qual transcrevo, por oportuno, trecho do voto condutor, da lavra do Exmo. Ministro-Substituto Marcos Bemquerer Costa:
'36. Sobressai dos precedentes acima que uma das conditio sine qua non para que seja afastada a responsabilidade do prefeito pela utilização de eventuais recursos federais recebidos consiste na 'forma' e no 'conteúdo' em que a delegação de competência foi operada, ou seja, pressupõe-se a existência de uma lei municipal para tanto (forma) e que esse diploma indique com precisão a autoridade competente para a prática dos atos de ordenação de despesa (conteúdo) .
 (...) 
38. Dessarte, se não houver lei dispondo diferentemente, o ordenador de despesas, a priori, é o prefeito, titular máximo da administração pública municipal. A delegação dessa competência a secretário ou a servidor do município deverá ser formalizada por meio de instrumento legal apropriado (na hipótese, lei em sentido formal) , no qual deverão estar detalhadas as correspondentes atribuições do agente público delegado.
39. Noutras palavras, e para que fique bem vincada a matéria, a delegação efetuada por lei formal, e não por decreto, é elemento axial da hipótese de afastamento excepcional da responsabilidade do prefeito na gestão de verbas federais, de modo que a incidência dessa 'norma interpretativa' (colhida dos julgados acima) depende da forma legislativa específica, o que exclui a alternativa do decreto municipal, e do conteúdo pertinente à ordenação de despesas.'
8.	Desse modo, a delegação de competência suscitada pelo responsável como apta a transferir a outrem a obrigação motivadora da instauração desta TCE não encontra respaldo na jurisprudência deste Tribunal para retirar-lhe o dever de demonstrar a correta aplicação dos valores repassados pelo FNDE ao Município de Presidente Dutra/MA durante sua gestão. 
9.	Diante do exposto, este membro do Ministério Público de Contas manifesta-se de acordo com a proposta formulada pela unidade técnica, no sentido de julgar irregulares as contas do Sr. Juran Carvalho de Souza, condenando-o ao ressarcimento do débito e aplicando-lhe multa."
	É o relatório.

Ilan Kelson de Mendonça Castro (OAB/MA 8.063-A), representando Juran Carvalho de Souza.

Procurador Sergio Ricardo Costa Caribé.

TOMADA DE CONTAS ESPECIAL. OMISSÃO NO DEVER DE PRESTAR CONTAS. CITAÇÃO. ALEGAÇÕES DE DEFESA. CONTAS IRREGULARES. DÉBITO. MULTA.

TOMADA DE CONTAS ESPECIAL (TCE)

Unidade de Auditoria Especializada em Tomada de Contas Especial (AudTCE).

Trata-se de tomada de contas especial instaurada pelo Fundo Nacional de Desenvolvimento da Educação (FNDE) em desfavor de Juran Carvalho de Souza, ex-prefeito de Presidente Dutra/MA (gestão 2013/2016 e 2017/2020) , em razão de omissão no dever de prestar contas de recursos repassados à conta do Programa de Educação Infantil - Novos Estabelecimentos no exercício de 2017.
2. Os recursos repassados pelo FNDE ao município no exercício 2017 totalizaram R$ 193.571,20. O prazo para a prestação de contas encerrou-se em 22/3/2019. 
3. Devidamente citado, o responsável apresentou suas alegações de defesa, as quais foram analisadas pela então SecexTCE, que, por entender não terem sido os argumentos trazidos suficientes para afastar as irregularidades, propôs julgar irregulares as contas do responsável, a condenação em débito e a aplicação de multa. 
4. Acompanho a análise realizada pela unidade técnica e corroborada pelo Procurador Sérgio Ricardo Costa Caribé. O responsável não apresenta documentos capazes de comprovar a regular aplicação dos recursos repassados pelo FNDE no exercício de 2017.
5. De fato, a alegação de ilegitimidade passiva em razão da delegação de competência para gestão dos recursos ao ocupante do cargo de Secretário de Educação não pode ser acatada. Em princípio, de acordo com a jurisprudência do TCU, o instrumento da delegação de competência não retira a responsabilidade de quem delega (Acórdão 476/2008-TCU-Plenário, Rel. Ministro Ubiratan Aguiar; Acórdão 894/2009-TCU-Primeira Câmara, Rel. Ministro Marcos Vinicios Vilaça, e Acórdão 296/2011-TCU-Segunda Câmara, Rel. Ministro José Jorge) . 
6. Em relação ao instrumento de delegação municipal, Decreto 38/2013, mencionado como fundamento para a tese de defesa, o MPTCU, representado na pessoa do Procurador Sérgio Caribé, resume o posicionamento do Tribunal:
"6. Como destacou a unidade técnica, a simples existência de ato de delegação não exime o responsável de assegurar a correta aplicação dos valores recebidos do FNDE, tampouco de apresentar a prestação de contas legalmente exigida. Além disso, o teor do Decreto nº 038/2013 (peça 34) , indicado pelo Sr. Juran Carvalho de Souza como instrumento que embasou a delegação de competência, não contempla a utilização dos recursos objeto do repasse em análise, restringindo-se a mencionar o Fundo Municipal de Desenvolvimento do Ensino Básico e Valorização do Magistério (Fundeb) e o Fundo Municipal de Educação (FME) como objeto de transferência das atividades delegadas. 
7. Ainda que se admitisse a extensão da delegação aos recursos do Programa Educação Infantil, a jurisprudência deste Tribunal é no sentido de que somente se transfere a responsabilidade aos titulares das secretarias municipais por meio de lei, de modo que o decreto não é admitido como suficiente para a adoção da medida. Nesse sentido é o Acórdão 10937/2021-TCU-Segunda Câmara, do qual transcrevo, por oportuno, trecho do voto condutor, da lavra do Exmo. Ministro-Substituto Marcos Bemquerer Costa: 
'36. Sobressai dos precedentes acima que uma das conditio sine qua non para que seja afastada a responsabilidade do prefeito pela utilização de eventuais recursos federais recebidos consiste na 'forma' e no 'conteúdo' em que a delegação de competência foi operada, ou seja, pressupõe-se a existência de uma lei municipal para tanto (forma) e que esse diploma indique com precisão a autoridade competente para a prática dos atos de ordenação de despesa (conteúdo) . (...) 
38. Dessarte, se não houver lei dispondo diferentemente, o ordenador de despesas, a priori, é o prefeito, titular máximo da administração pública municipal. A delegação dessa competência a secretário ou a servidor do município deverá ser formalizada por meio de instrumento legal apropriado (na hipótese, lei em sentido formal) , no qual deverão estar detalhadas as correspondentes atribuições do agente público delegado. 
39. Noutras palavras, e para que fique bem vincada a matéria, a delegação efetuada por lei formal, e não por decreto, é elemento axial da hipótese de afastamento excepcional da responsabilidade do prefeito na gestão de verbas federais, de modo que a incidência dessa 'norma interpretativa' (colhida dos julgados acima) depende da forma legislativa específica, o que exclui a alternativa do decreto municipal, e do conteúdo pertinente à ordenação de despesas.'
8. Desse modo, a delegação de competência suscitada pelo responsável como apta a transferir a outrem a obrigação motivadora da instauração desta TCE não encontra respaldo na jurisprudência deste Tribunal para retirar-lhe o dever de demonstrar a correta aplicação dos valores repassados pelo FNDE ao Município de Presidente Dutra/MA durante sua gestão."
7.  Acresço que o texto do Decreto 38/2013 arrola competências abstratas ao secretário municipal de Educação, a exemplo de emissão de notas de empenho, concessão de adiantamentos, mas não especifica a atribuição de prestar contas a órgãos repassadores de recursos federais (art. 70, parágrafo único, CF) . Trata-se, portanto, de ato insuficiente para transferir a competência originária do chefe do Poder Executivo para o secretário.
8. Por fim, o gestor não apresenta recibo do envio ou qualquer documento/justificativa para a omissão no dever de prestar contas dos recursos relativos ao programa de educação infantil em 2017.
9. Destarte, anuo à proposta para que as contas do ex-prefeito sejam julgadas irregulares, com sua condenação ao pagamento do débito de R$ 193.571,20 (valor histórico) e da multa prevista no art. 57 da Lei 8.443/1992. 
10. Quanto à dosimetria da penalidade, tenho por justa que seja no montante de 10% do valor atualizado do dano ao erário, considerando que Juran Carvalho de Souza descumpriu de forma injustificada o dever de prestar contas dos recursos transferidos ao Município de Presidente Dutra/MA.
11. Por fim, no que tange à prescrição, considerando a data-limite para a prestação de contas (22/3/2019) como o marco inicial para contagem do prazo prescricional, bem como os atos interruptivos relacionados pela unidade técnica e reproduzidos em meu relatório, concluo que, à luz da novel Resolução TCU 344/2022, não estão prescritas as pretensões punitiva e ressarcitória em relação ao responsável.¿
	Ante o exposto, voto por que este Colegiado aprove a minuta de acórdão que submeto à sua apreciação.
TCU, Sala das Sessões, em tagDataSessao.
Ministro JHONATAN DE JESUS 
Relator